臺灣高等法院刑事裁定
110年度毒抗字第1559號
抗  告  人  
即  被  告  廖志偉


                    （現在法務部○○○○○○○○強制戒                      治中）
上列抗告人即被告因聲請施以強制戒治案件，不服臺灣新北地方
法院110年度毒聲字第2248號，中華民國110年10月20日裁定（聲
請案號：臺灣新北地方檢察署110年度聲戒字第231號、109年度
毒偵字第4789號、110年度毒偵字第2336號），提起抗告，本院
裁定如下：
    主  文
抗告駁回。                                             
    理  由
一、原裁定意旨略以：查抗告人即被告甲○○（下稱抗告人）前因
    施用毒品案件，經臺灣新北地方法院裁定送觀察、勒戒後，
    認有繼續施用毒品之傾向等情，有臺灣新北地方法院109年
    度毒聲字第349號裁定、本院110年度毒抗字第123號裁定、
    本院被告前案紀錄表、法務部○○○○○○○○民國110年10月7日北
    所衛字第11013005330號函檢附之法務部○○○○○○○○附設勒戒
    處所有無繼續施用毒品傾向證明書、有無繼續施用毒品傾向
    評估標準紀錄表等附卷可稽，是以本件聲請於法相合，應予
    准許，爰依毒品危害防制條例（下稱毒品條例）第20條第2
    項後段規定，裁定令抗告人入戒治處所強制戒治等語。
二、抗告意旨略以：
　㈠抗告人自109年6月13日執行至今有1年餘多，在觀察勒戒這段
    期間，抗告人並無藥癮發作或戒斷症狀等事發生。然觀察勒
    戒心理醫師評估過程如下：「醫生問：打哪裡?」、「答：
    捲煙」、「並問：最後一次吸食是何時?」「答：109年6月1
    2日」，心理醫師就說「好、這樣就可以了」，要我出去坐
    （意思評估完畢）。從評估到結束時間不過3分鐘即認定抗
    告人有繼續施用毒品之傾向，抗告人認為此評估係心理醫生
    主觀意識臆測，扭曲事實真相，依舊法之評估方式，做出違
    背經驗法則之判斷。然檢察官依據勒戒處所陳報與事實不相
    符之草率資料，依陳報資料即自由心證認受觀察勒戒人有繼
    續施用毒品之傾向，未參酌刑法第2條（從新從輕主義）第1
    項、第3項之規定，檢察官沿用舊法之法規引用抗告人之臺
    灣高等檢察署前科紀錄表（如貼標籤）。上述明顯有違背此
    次毒品條例修正第35條之1第2款所採取寬厚措施，與立法目
    的不相符。檢察官聲請法院裁定觀察勒戒人入戒治所強制戒
    治，然原審法院未予詳查，逕自裁定觀察勒戒人強制戒治期
    間為6個月以上，且不得逾1年，抗告人認此裁定對抗告人有
    失公允。
  ㈡按修正後毒品條例第35條之1立法說明已指出修正施行前犯第
    10條之罪者，於修正施行後應如何處理。按理應跳脫以往窠
    臼，觀之毒品條例修正前，原規定施用毒品之2犯、3犯除預
    先以刑事處遇程序外，另仍須施以強制戒治之保安處分。因
    為一罪不兩罰，抗告人所受刑罰超過其所應負擔罪責之個案
    其人身自由，因此遭受過苛之侵害部分對人民受憲法第8條
    保障之人身自由所為限制，不符憲法罪刑相當原則，牴觸憲
    法第23條比例原則。然原審法院無視刑法第2條從新從輕主
    義，對抗告人權益已生重大影響。
  ㈢毒品條例第20條第3項已施用毒品者，「病患性犯人」、「醫
    療先於司法」、「戒除毒癮優於刑罰」，而第23條第2項之
    修正理由則為配合修正條文第20條第3項規定，爰修正第2項
    規定，可見該2項規定彼此確有連動關係，且立法者顯然有
    意藉此次修法放寬觀察勒戒或強制戒治制度，亦同時限縮對
    施用毒品者依法追訴處罰之範圍，不因期間是否另犯該罪經
    起訴、判刑執行而有不同，方足落實此次寬厚刑事政策之變
    革，且不逾越同條例第23條第2項有關起訴程式要件之法條
    文義，毒品條例第20條第1項、第2項及第3項規定有明文，
    所謂3年後再犯，只要本次再犯不論修正施行前後距最近一
    次觀察勒戒或強制戒治執行完畢釋放已逾3年者，即該當不
    因期間有無犯第10條之罪經起訴判刑或執行而受影響。
　㈣按刑罰法規涉及人民生命、人身自由及財產權之限制或剝奪
    ，國家刑罰權之行使應嚴格遵守憲法罪刑法定原則，行為之
    處罰以行為時之法律有明文規定者為限，且法律所定之犯罪
    構成要件，須使一般受規範者得以理解並具預見之可能性，
    法院解釋適用刑事法律時就犯罪構成要件不得擴張或增加法
    律規定所無之內容，而擴增可罰行為範圍（如貼標籤、前科
    紀錄），按刑罰規定用語應以受規範者得以理解及可預見之
    標準解釋之，始符合刑法解釋明確性要求，避免恣意入人民
    於罪，而與憲法保障人民基本人權之意旨相符。
　㈤毒品條例於109年1月15日修正公布，部分條文於同年7月15日
    施行，並增訂毒品條例第35條之1第2款規定，即已逾3年者
    即應再令觀察勒戒，不因期間是否犯毒品條例第10條之罪，
    經起訴、判刑或執行而受影響。上述係不因起訴、判刑或執
    行等前案紀錄來影響此次新法之觀察勒戒，然原審法院仍用
    舊法裁定觀察勒戒入戒治所強制戒治，未能落實此次修法寬
    厚刑事政策之變革。毒品條例第20條第1項、第35條之1第2
    款立法說明所指觀察勒戒、強制戒治，仍屬拘束人身自由之
    保安處分，是檢察官未及審酌修法後規定，致使剝奪抗告人
    適用前揭非拘束人身自由，有與本次修正毒品條例採取寬厚
    措施之立法目的未符，然施用毒品之行為人，僅因檢察官終
    結偵查時間先後而就相同行為以不同方式處理，於欠缺為此
    差別待遇之正當理由下，亦有違平等原則之情。
　㈥抗告人尚有2年有期徒刑待執行，其後之刑期自比強制戒治更
    為有效，抗告人已入監迄今已有1年餘多，事實上業已反省
    ，下定決心離開毒品，抗告人不服裁定提起抗告云云。
三、按毒品條例於109年1月15日由總統公布，並於公布後6個月
    即109年7月15日施行，且同條例第35條之1第1款並規定，施
    行前犯第10條之罪之案件，於修正施行後「偵查中之案件，
    由檢察官依修正後規定處理。」又觀察、勒戒後，檢察官或
    少年法院（地方法院少年法庭）依據勒戒處所之陳報，認受
    觀察、勒戒人有繼續施用毒品傾向者，檢察官應聲請法院裁
    定或由少年法院（地方法院少年法庭）裁定令入戒治處所強
    制戒治，其期間為6個月以上，至無繼續強制戒治之必要為
    止，但最長不得逾1年。依前項規定為觀察、勒戒或強制戒
    治執行完畢釋放後，3年後再犯第10條之罪者，適用前2項之
    規定，毒品條例第20條第2項、第3項定有明文。次按有無繼
    續施用毒品傾向之評估標準，並非完全以受勒戒人勒戒後之
    結果為準，勒戒前之各種情況，仍應作為評估之依據。依勒
    戒處所評分說明手冊規定，係以前科紀錄與行為表現、臨床
    評估、社會穩定度，3項合併計算分數，每一大項皆有靜態
    因子與動態因子。而關於有無繼續施用毒品傾向之評估標準
    ，法務部因應毒品條例之修正及109年11月18日最高法院刑
    事大法庭109年度台上大字第3826號裁定意旨，業於110年3
    月26日以法矯字第11006001760號函修正頒布「有無繼續施
    用毒品傾向評估標準紀錄表」、「有無繼續施用毒品傾向評
    估標準評分說明手冊」（下稱新制評估標準），上開評分說
    明手冊載明判定之原則：「受觀察勒戒人入所後，經過2週
    時間的觀察、勒戒，由處所及醫療人員依據其各項紀錄、資
    料及觀察勒戒期間之行為表現，加以評分。在勒戒人入所4
    至6週後，可再做一次評估以做必要之評分修正。每一大項
    皆有靜態因子與動態因子。先以靜態因子分數評分，靜態因
    子分數總分在60分（含）以上為『有繼續施用毒品傾向』；60
    分以下，與動態因子分數相加，如果總分在60分（含）以上
    ，為『有繼續施用毒品傾向』」，又評估標準紀錄表及說明手
    冊中「前科紀錄與行為表現」之第1題及第3題之計分方式修
    正如下（餘無修正）：㈠第1項「毒品犯罪相關司法紀錄」：
    計分方式修正為每筆（次）5分，總分上限為10分；㈡第3項
    「其他犯罪相關紀錄」：計分方式修正為每筆（次）2分，
    總分上限為10分。是被告有無「繼續施用毒品傾向」，係依
    具體個案之臨床實務及相關事證等情綜合判定，有其相當之
    專業依據及標準，且涉及專門醫學，又衡酌強制戒治之目的
    ，係為協助施用毒品者戒斷毒品之心癮及身癮所為之一種保
    安處分類型，而該評估標準係將與判斷有無繼續施用傾向之
    相關因素加以列舉及量化，適用於每一位受觀察、勒戒處分
    之人，具一致性、普遍性、客觀性，以利執法者判定受勒戒
    人有無繼續施用毒品傾向，倘其評估由形式上觀察，無擅斷
    或濫權等明顯不當情事，法院應予尊重。
四、本院查：
　㈠抗告人基於施用第一級毒品之犯意，於109年6月13日6、7時
    許，在新北市○○區○○街00號之住處內，以注射針筒之方式，
    施用第一級毒品海洛因（下稱海洛因）1次；另基於施用第
    二級毒品之犯意，於同日7時許，在上開住處內，以將第二
    級毒品甲基安非他命（下稱甲基安非他命）置於玻璃球燃燒
    吸食煙霧方式，施用甲基安非他命1次，經原審法院以110年
    度毒聲字第349號裁定令入勒戒處所觀察、勒戒，於觀察、
    勒戒期間，經法務部○○○○○○○○附設勒戒處所（下稱臺北勒戒
    所）醫師依110年3月26日修正之新制評估標準，評分為：⒈
    前科紀錄與行為表現部分合計為27分（毒品犯罪相關司法紀
    錄「9筆」，上限10分、首次毒品犯罪年齡為「21-30歲」計
    5分、其他犯罪相關紀錄「有，6筆」，上限10分、入所時尿
    液毒品檢驗為「無藥物反應」計0分，上開4項靜態因子合計
    為25分；所內行為表現之動態因子為「持續於所內抽菸」計
    2分）；⒉臨床評估部分合計為30分（「有」多重毒品濫用，
    種類為「海洛因、安非他命」，計10分、「有」合法物質濫
    用，種類為「菸」計2分、使用方式為「無注射使用」計0分
    、使用年數為「超過1年」計10分，上開靜態因子合計為22
    分；精神疾病共病（含反社會人格）為「疑似，insomnia,
    （on BZD）」計5分、臨床綜合評估（含病識感、動機、態
    度、就醫意願）評定為「輕度」計3分，上開動態因子合計
    為8分）；⒊社會穩定度部分為5分（工作為「無業」，計5分
    、家人藥物濫用為「無勾選」計0分，上開靜態因子合計為5
    分；入所後家人是否訪視為「有，1次」計0分、出所後是否
    與家人同住則為「是」計0分，上開動態因子合計為0分）。
    以上⒈至⒊部分之總分合計為62分（靜態因子共計52分，動態
    因子共計10分），經評定仍為「有繼續施用毒品傾向」等情
    ，亦有臺北勒戒所110年10月7日出具之有無繼續施用毒品傾
    向證明書、有無繼續施用毒品傾向評估標準紀錄表附卷可憑
    （見109年度毒偵字第4789號卷第42至43頁）。前述綜合判
    斷之結果，係該勒戒處所相關專業知識經驗人士於抗告人觀
    察、勒戒期間，依其本職學識就抗告人之前科紀錄與行為表
    現、臨床評估及社會穩定度等因素所為之綜合判斷，具有科
    學驗證所得之結論，且由形式上觀察，並無擅斷或濫權等明
    顯不當之情事，自得資為判斷抗告人有無繼續施用毒品傾向
    之證明。又毒品條例所規定之觀察、勒戒或強制戒治處分，
    其立法意旨在幫助施用毒品者戒除毒癮，該處分之性質非為
    懲戒行為人，而係為消滅受處分人再次施用毒品之危險性，
    目的係在戒除行為人施用毒品身癮及心癮之措施，且強制戒
    治係導入療程之觀念，針對行為人將來之危險所為預防、矯
    治措施之保安處分，以達教化與治療之目的，可謂刑罰之補
    充制度，從而毒品條例本身所規定之強制戒治等保安處分，
    雖兼具自由刑之性質，卻有刑罰不可替代之教化治療作用，
    是該條例第20條第2項，係屬強制規定，只需觀察、勒戒後
    ，經評定受觀察、勒戒人有繼續施用毒品傾向者，檢察官即
    應聲請法院裁定令入戒治處所施以強制戒治。本件抗告人既
    有施用海洛因及甲基安非他命之事實，並由原審法院裁定送
    勒戒處所執行觀察、勒戒後，經勒戒處所依個案之臨床實務
    及具體事證，專業評估判定被告為「有繼續施用毒品傾向」
    ，尚未戒除毒癮，則為降低其再次施用毒品之危險性，自有
    依法施以強制戒治之必要。從而，原審法院適用新制評估標
    準，裁定抗告人令入戒治處所施以強制戒治，其期間為6個
    月以上，至無繼續強制戒治之必要為止，但最長不得逾1年
    ，於法並無不合。
　㈡抗告人雖以上詞提起抗告，惟查：
　⒈抗告意旨㈠部分：
　　臺北勒戒所係依新制對抗告人為有無繼續施用毒品傾向之評
    估，已說明如上，抗告人指臺北勒戒所心理醫師係以舊法之
    評估方式云云，尚有誤會。再臺北勒戒所上開對抗告人所為
    之無繼續施用毒品傾向之評估，該評估標準具一致性、普遍
    性、客觀性，由形式上觀察，無擅斷或濫權等明顯不當之情
    事，自得資為判斷抗告人有無繼續施用毒品傾向之證明，而
    臺北勒戒所之心理醫師基於其醫學專業為判定，乃係臨床實
    務就個案之專業判斷，抗告人空言指為主觀臆測、違背經驗
    法則、扭曲事實並指摘原裁定不當云云，自非可採。
　⒉抗告意旨㈡、㈤部分：
　　毒品條例108年12月17日修正之條文施行前犯第10條之罪之
    案件，於修正施行後，審判中之案件，由法院依修正後規定
    處理，毒品條例第35條之1第2款固有明文，然原審法院裁定
    令抗告人入戒治處所施以強制戒治所依據之毒品條例第20條
    第2項規定，非屬毒品條例於108年12月17日修正之條文（見
    108年12月17日修正之毒品條例第20條立法理由一），要無
    新舊法適用問題甚明，抗告人指原審法院未循修正後毒品條
    例第35條之1之立法說明而無視刑法第2條從新從輕主義云云
    ，顯非可採。另強制戒治本係為協助施用毒品者戒斷毒品之
    心癮及身癮所為之一種保安處分，其性質非為懲戒行為人，
    而係為消滅行為人再次施用毒品之危險性，以達教化與治療
    之目的，可謂刑罰之補充制度，從而毒品條例本身所規定之
    觀察、勒戒及強制戒治等保安處分，雖兼具剝奪自由權利之
    性質，卻有刑罰不可替代之教化治療作用。且觀察、勒戒之
    執行，其重點在「評估」該施用毒品者是否應受強制戒治以
    治癒其毒癮，並依其結果而有不起訴處分等處遇；此與被告
    在觀察、勒戒執行期間，是否另受有期徒刑之執行無關。抗
    告人多次為警查獲施用毒品犯行，仍未使其有所警惕決意遠
    離毒品，益見抗告人需藉由強制戒治之保安處分協助戒斷其
    毒品之心癮與身癮，以達教化治療之效果，並無違反一事不
    二罰原則，抗告人泛言指摘原裁定違反一事不二罰、令其遭
    受過苛之憲法第8條人身自由權侵害而不符憲法罪刑相當原
    則、牴觸憲法第23條比例原則云云，亦非可採。
　⒊抗告意旨㈢、㈣部分：　
　　抗告意旨㈢部分，抗告人係摘錄最高法院109年度台上大字第
    3826 號裁定之部分理由為主張，然前開最高法院大法庭裁
    定係就毒品條例第20條第3項規定之提案法律爭議為裁定，
    核與本件原審法院對抗告人裁定施以強制戒治所依據之毒品
    條例第20條第2項前段並不相同；又抗告意旨㈣部分，抗告人
    僅係摘錄司法院釋字第792號解釋理由書之部分為主張，核
    與本案無關，且毒品條例第20條第2項前段規定亦無違法律
    明確性原則之處，復抗告人亦未指出前開最高法院大法庭裁
    定、司法院大法官解釋與本件聲請強制戒治案件有何關聯，
    自難認此部分抗告意旨為可採。
　⒋抗告意旨㈥部分：
　　抗告人主張其往後將受2年有期徒刑之執行，該有期徒刑之
    執行比強制戒治有效，其於入監以1年有餘已下定決心遠離
    毒品云云，經核均與其是否施用毒品成癮而有繼續施用毒品
    傾向之判斷無涉，無從執為免除強制戒治之理由。
五、綜上所述，本件聲請洵屬有據，原裁定依據新制評估標準及
    毒品條例第20條第2項後段之規定，裁定被告令入戒治處所
    強制戒治，經核其認事用法，並無違誤。被告執前事由提起
    本件抗告，為無理由，應予駁回。
據上論斷，應依刑事訴訟法第412條，裁定如主文。
中　　華　　民　　國　　110 　年　　11　　月　　22　　日
                  刑事第二十一庭審判長法　官　林怡秀
                              　      法　官　劉元斐
                              　      法　官　蔡羽玄
以上正本證明與原本無異。
不得再抗告。
                                      書記官  陳語嫣
中　　華　　民　　國　　110 　年　　11　　月　　22　　日